臺灣苗栗地方法院民事判決  
111年度簡上字第36號
上  訴  人  摩根聯邦資產管理股份有限公司

法定代理人  李文明  
訴訟代理人  鄭明輝  
被  上訴人  黃鴻仁  
            黃蔡美蓮
            黃鴻南  
            黃麗華  
            黃麗惠  
上列當事人間請求撤銷遺產分割登記等事件，上訴人對於民國11
1年5月12日本院苗栗簡易庭111年度苗簡字第121號第一審簡易判
決提起上訴，本院於111年8月17日言詞辯論終結，判決如下：
    主  文
上訴駁回。
第二審訴訟費用由上訴人負擔。
    事實及理由
壹、程序部分
    被上訴人黃鴻仁、黃蔡美蓮、黃麗惠經合法通知，未於言詞
    辯論期日到場，核無民事訴訟法第386條各款所列情形，爰
    依上訴人聲請，由其一造辯論而為判決。
貳、實體方面
一、上訴人起訴及上訴主張：上訴人前經受讓對於被上訴人黃鴻
    仁之貸款債權，而被繼承人黃勝雄於民國108年間逝世，遺
    有苗栗縣○○鎮○○段000地號土地、170建號建物（下稱系爭房
    地），被上訴人均為其繼承人而未聲請拋棄繼承、聲明限定
    繼承，惟渠等竟於109年1月6日簽署分割繼承協議書（下稱
    系爭協議），將系爭房地全部分歸被上訴人黃鴻南，並於同
    年月30日辦畢移轉登記，顯見被上訴人黃鴻仁係為規避上訴
    人聲請強制拍賣之求償行為，將繼承所得財產權拋棄而未取
    得任何遺產，系爭協議即屬無償行為，而妨礙上訴人債權之
    受償，爰依民法第244條第1項規定請求撤銷系爭協議及被上
    訴人黃鴻南就系爭房地移轉登記物權行為，並依同條第4項
    規定請求被上訴人黃鴻南塗銷系爭房地移轉登記等語。並聲
    明：㈠被上訴人就黃勝雄所遺系爭房地，於109年1月6日所為
    系爭協議債權行為，及被上訴人黃鴻南於同年月30日所為分
    割繼承登記之物權行為，均予撤銷。㈡被上訴人黃鴻南就系
    爭房地，經苗栗縣通霄地政事務所以109年通苑資字第00274
    0號收件登記原因為分割繼承之所有權移轉登記應予塗銷。
二、被上訴人則：
　㈠被上訴人黃鴻南於原審及上訴審抗辯：黃勝雄尚生存時有給
    黃鴻仁、黃麗華、黃麗惠各新臺幣（下同）50萬元，我住家
    中照護黃勝雄沒有拿50萬元，故其表示欲將系爭房地給我，
    另黃勝雄有因黃鴻仁積欠債務拿錢給他，我亦有於109年4月
    15日為黃鴻仁清償台新銀行之卡債，我並非無償取得系爭房
    地等語，資為抗辯，並聲明：上訴人之訴駁回。
　㈡被上訴人黃麗華於原審未到庭亦未提出抗辯及答辯聲明，而
    於上訴審抗辯：黃勝雄尚生存時黃鴻仁就花黃勝雄很多錢了
    ，之前黃勝雄生病時係黃鴻南照顧，我們有分一點小錢，黃
    勝雄亦有說要將系爭房地分給黃鴻南，我們也無意見等語。
　㈢其餘被上訴人於原審及上訴審均未到庭，亦未提出書狀作何
    聲明或陳述。　　
三、原審駁回上訴人第一審之訴，上訴人不服原判決提起上訴，
    上訴聲明：㈠原判決廢棄。㈡被上訴人就黃勝雄所遺系爭房地
    ，於109年1月6日所為系爭協議債權行為，及被上訴人黃鴻
    南於同年月30日所為分割繼承登記之物權行為，均予撤銷。
    ㈢被上訴人黃鴻南就系爭房地，經苗栗縣通霄地政事務所以1
    09年通苑資字第002740號收件登記原因為分割繼承之所有權
    移轉登記應予塗銷；被上訴人黃鴻南、黃麗華答辯聲明：上
    訴駁回；其餘上訴人未提出上訴聲明。
四、本院之判斷：
　㈠按債務人所為之無償行為，有害及債權者，債權人得聲請法
    院撤銷之（民法第244條第1項）；又當事人主張有利於己之
    事實者，就其事實有舉證之責任（民事訴訟法第277條本文
    ）。則上訴人主張系爭協議係屬被上訴人黃鴻仁之無償行為
    乙情，既經被上訴人黃鴻南、黃麗華抗辯如上，而該等抗辯
    亦有利於其他共同訴訟人，依民事訴訟法第56條第1項第1款
    規定，效力及於被上訴人全體，上訴人即應就該等有利於己
    之事實，負舉證之責。
　㈡經查：
　⒈本院110年度司促字第3478號確定支付命令確有諭知被上訴人
    黃鴻仁應向上訴人給付115,135元本息及違約金，並賠償督
    促程序費用500元（苗簡卷第21至25頁），是上訴人主張其
    為被上訴人黃鴻仁之債權人乙情，足堪採信。
　⒉又系爭房地（建物門牌號碼：苗栗縣○○鎮○○里00鄰○○路000號
    ）原均為黃勝雄單獨所有，而黃勝雄於108年12月5 日逝世
    後，其繼承人為被上訴人，渠等均未拋棄繼承（苗簡卷第27
    頁、第65至79頁、第99至101頁本院110年9月8日函文、戶籍
    謄本、手抄戶籍謄本、繼承系統表、地籍異動索引）；其後
    渠等於109年1月6日簽署系爭協議，將系爭房地均分割予被
    上訴人黃鴻南單獨所有，並於同年月30日將系爭房地以分割
    繼承為由移轉登記（109年通苑資字第2740號）予被上訴人
    黃鴻南（苗簡卷第47至55頁、第91至101頁苗栗縣通霄地政
    事務所函附土地登記申請資料、土地、建物登記第一類謄本
    、地籍異動索引），故上訴人主張被上訴人簽署系爭協議，
    將系爭房地均歸由被上訴人黃鴻南單獨繼承等情，亦堪認定
    。
　⒊則被上訴人黃鴻仁既係黃勝雄之繼承人，其未拋棄繼承而與
    其他繼承人為系爭協議，此時即屬財產上權利之處分，若特
    定繼承人協議不分得遺產，實屬財產利益之拒絕，該形式上
    無償行為（實質上是否為無償行為，仍須舉證證明）若有害
    於債權人即上訴人債權之實現，上訴人自得以系爭協議作為
    撤銷訴訟之標的（最高法院106年度台上字第1650號判決意
    旨參照）。然：
　⑴上訴人僅泛稱被上訴人黃鴻仁與其他被上訴人所為系爭協議
    ，未依其應繼分比例取得繼承之部分財產，即屬無償行為等
    語（苗簡卷第16頁、簡上卷第21頁）。惟繼承人間遺產之分
    配，衡諸常情，多有考量被繼承人之生前意願、繼承人對被
    繼承人之貢獻（有無扶養之事實、父母夫妻子女關係）、家
    族成員間感情、被繼承人生前已分配予各繼承人之財產（贈
    與之歸扣）、承擔祭祀義務、履行扶養義務等諸多因素，尚
    非單純之財產分配問題，則依上所述，被上訴人均為黃勝雄
    之繼承人，渠等抗辯黃勝雄生存時已有贈與被上訴人黃鴻仁
    、黃麗華、黃麗惠款項，並表示系爭房地由被上訴人黃鴻南
    繼承，故將系爭房地均分配予被上訴人黃鴻南等情，符合社
    會上尊重被繼承人遺願分配遺產之常情，且上訴人既僅主張
    被上訴人黃鴻仁積欠上訴人款項，然依系爭協議，除被上訴
    人黃鴻仁外，被上訴人黃蔡美蓮、黃麗華、黃麗惠亦均未分
    得系爭房地，渠等尚乏無償為財產利益拒絕之動機，足見被
    上訴人抗辯係依被繼承人遺願而為系爭協議，尚非無據，實
    難遽認系爭協議屬被上訴人黃鴻仁之無償行為；且倘僅形式
    上以被上訴人黃鴻仁未受遺產分配，即遽認系爭協議屬其無
    償行為，不啻使繼承人分配遺產之際，僅因繼承人中一人或
    數人有積欠債務，即無法考量上開因素，而僅能機械生硬式
    之按應繼分分配遺產，否則即有受債權人日後撤銷協議之風
    險，此顯然過度箝制繼承人處分遺產之自由，礙難採納。
　⑵又參諸民法第244條所定撤銷權之立法目的，乃在保全債務人
    原有之債權清償力，非在使債務人增加其清償力，故債權人
    自應以債務人個人之財產為其信賴之基礎，其對債務人之被
    繼承人之期待，難認有保護之必要，從而上訴人既係於95年
    9月25日即受讓對於被上訴人黃鴻仁之貸款債權（苗簡卷第2
    3頁民事支付命令聲請狀），然斯時黃勝雄既尚未逝世，上
    訴人所評估者應為被上訴人黃鴻仁自身資力，並未就將來未
    必獲致之遺產予以衡估，故被上訴人黃鴻仁就黃勝雄遺產之
    繼承權利，自不在民法第244條擬為保護之債務人清償力範
    圍內，上訴人即不得據以撤銷被上訴人所為系爭協議及相應
    之物權行為。
　⒋綜上，系爭協議雖為民法第244條第1項撤銷訴訟之適格標的
    ，然上訴人既未能舉證證明系爭協議實質上係屬被上訴人黃
    鴻仁之無償行為，故上訴人依民法第244條第1項規定，請求
    撤銷系爭協議及被上訴人黃鴻南就系爭房地移轉登記物權行
    為，並依同條第4項規定請求被上訴人黃鴻南塗銷系爭房地
    移轉登記，均無理由，均應予駁回。原審駁回上訴人第一審
    之訴，核無不合，上訴意旨指摘原判決不當，求予廢棄改判
    ，為無理由，應予上訴駁回。
五、本件事證已臻明確，兩造其餘攻擊防禦方法，經本院審酌後
    核於本判決結果不生影響，爰不逐一論述，併此敘明。
六、據上論結，本件上訴為無理由，依民事訴訟法第436條之1第
    3項、第449條第1項、第463條、第78條，判決如主文。
中　　華　　民　　國　　111 　年　　8 　　月　　25　　日
                  民事第一庭    審判長法  官  宋國鎮
                                      法  官  何星磊
                                      法  官  劉奕榔
以上正本係照原本作成。
本判決不得上訴。
中　　華　　民　　國　　111 　年　　8 　　月　　25　　日
                                      書記官  郭娜羽